臺灣臺南地方法院刑事判決
110年度金訴字第256號
公  訴  人  臺灣臺南地方檢察署檢察官
被      告  陳宏恩


上列被告因詐欺等案件，經檢察官提起公訴（110年度調偵字第1
173號），被告於準備程序進行中，就被訴事實為有罪之陳述，
本院改行簡式審判程序審理，判決如下：
    主  文
陳宏恩犯三人以上共同詐欺取財罪，處有期徒刑陸月。
    事  實
一、陳宏恩明知飛機通訊軟體暱稱「鯉魚」、「尼尼」（本名范
    文潔，所涉詐欺等部分，另案由臺灣臺南地方檢察署偵辦）
    及其他真實姓名年籍不詳之人所組成之詐欺集團，係3人以
    上，以實施詐術手段，共同組成具有持續性及牟利性之有結
    構性之犯罪組織，竟自民國109年11月底某日，加入該詐欺
    集團擔任車手，負責持人頭帳戶金融卡至各地自動櫃員機提
    領贓款（陳宏恩所涉參與犯罪組織部分，經臺灣臺中地方檢
    察署檢察官以110年度偵字第8290號另案起訴）。陳宏恩加
    入該詐欺集團後，與「鯉魚」、「尼尼」及其他真實姓名年
    籍不詳之成員間，共同意圖為自己不法之所有，基於3人以
    上共同犯詐欺取財及隱匿特定犯罪所得去向之洗錢等犯意聯
    絡，先由詐欺集團成員於109年12月18日12時許，冒充鄰居
    撥打電話予蔡美者，並佯稱：急需借款等語，致蔡美者陷於
    錯誤，於同日13時36分許，在新北市○○區○○路00號第一銀行
    大坪林分行，自其第一銀行帳號000-00000000000號帳戶匯
    款新臺幣（下同）5萬元至第一銀行帳號000-00000000000號
    帳戶（下稱第一銀行帳戶）內。嗣陳宏恩經「鯉魚」之指示
    ，於同日13時47分至49分許，前往臺南市○○區○○路0段000號
    全聯便利商店，提領第一銀行帳戶內款項共計5萬元，並將
    提領款項丟在臺南市關廟區某夜市草叢，再由其他詐欺集團
    成員取走。
二、案經臺南市政府警察局歸仁分局報請臺灣臺南地方檢察署檢
    察官偵查起訴。
    理  由
一、本案被告陳宏恩所犯係死刑、無期徒刑、最輕本刑為三年以
    上有期徒刑或高等法院管轄第一審案件以外之罪，其於準備
    程序中就被訴事實為有罪之陳述，經告以簡式審判程序之旨
    ，並聽取公訴人及被告之意見後，本院認為適宜而依刑事訴
    訟法第273條之1第1項規定進行簡式審判程序，且依刑事訴
    訟法第273條之2、第159條第2項之規定，不適用傳聞法則有
    關限制證據能力之相關規定，合先敘明。
二、上開犯罪事實，業經被告陳宏恩於本院準備程序及審理時均
    坦承不諱（本院卷第37頁），核與證人即告訴人蔡美者於警
    詢時之證述相符（警卷第23至27頁），復有蔡美者第一銀行
    存款兼存入憑條1份、第一銀行存摺及內頁各1份、被告騎機
    車至關廟區南雄路全聯福利中心ATM提領款之監視器翻拍照
    片21張在卷可憑（警卷第75頁、第77頁-第79頁、第41頁-第
    61頁）。被告之自白經核與事實相符，足認被告郭政育自白
    與事實相符，本件事證明確，被告犯行實可認定。
三、論罪科刑
  ㈠本件之「鯉魚」詐欺集團內部有蒐集他人存摺、提款卡之人
    、有撥打電話實施詐騙人員、亦有安排取款、領取轉交之贓
    款等縝密之計畫與分工，自屬成員彼此相互配合及支援，由
    多數人所組成之，於一定期間內存續以實施詐欺為手段而牟
    利之具有完善結構之組織，則本件詐欺集團之詐欺行為，自
    屬3人以上，共同實施詐欺之犯行。被告陳宏恩參與詐欺集
    團擔任車手，以不正方法自提款機提取他人財物，再依指示
    將收取贓款再轉交予上手，繳回詐欺集團，其行為係隱匿贓
    款之本質、去向及所在。核被告陳宏恩所為，係犯刑法第33
    9條之4第1項第2款之三人以上共同詐欺取財罪、同法第339
    條之2第1項之由自動付款設備不法取得他人財物罪、洗錢防
    制法第2條第2款之隱匿、掩飾特定犯罪所得之本質、去向、
    所在之洗錢行為 ，應論以同法第14條第1項之洗錢罪。
  ㈡又按共同實行犯罪行為之人，在合同意思範圍以內，各自分
    擔犯罪行為之一部，相互利用他人之行為，以達其犯罪之目
    的者，即應對於全部所發生之結果，共同負責，不問犯罪動
    機起於何人，亦不必每一階段犯行，均經參與；再關於犯意
    聯絡，不限於事前有所協議，其於行為當時，基於相互之認
    識，以共同犯罪之意思參與者，亦無礙於共同正犯之成立，
    且數共同正犯之間，原不以直接發生犯意聯絡者為限，即有
    間接之聯絡者，亦包括在內；而詐欺集團成員，以分工合作
    之方式，各自分擔犯罪行為之一部，相互利用他人之行為，
    以達詐欺取財之目的，即應負共同正犯責任，非以每一階段
    犯行均經參與為限（最高法院106年度台上字第656號判決意
    旨參照）。刑法之相續共同正犯，基於凡屬共同正犯，對於
    共同意思範圍內之行為均應負責之原則，共同犯罪之意思不
    以在實行犯罪行為前成立者為限，若了解最初行為者之意思
    而於其實行犯罪之中途發生共同之意思而參與實行者，亦足
    成立；故對於發生共同犯意以前其他共同正犯所為之行為，
    苟有就既成之條件加以利用而繼續共同實行犯罪之意思，則
    該行為即在共同意思範圍以內，應共同負責（最高法院98年
    度台上字第4230號判決意旨參照）。查本案詐欺集團內部係
    以階段分工合作之方式為本件犯行，則被告陳宏恩負責提領
    金錢之行為，顯屬本案詐欺取財犯行所不可或缺之重要環節
    ，其雖未親自實施詐術，亦未必對全部詐欺集團成員有所認
    識或知悉渠等之確切身分與實際分擔之犯罪內容，然藉由提
    領金錢及交還金錢與詐欺集團此一犯罪態樣，與詐騙集團間
    互有犯意聯絡而參與詐欺犯行。且被告事前即與詐欺集團成
    員約定遂行犯罪後應獲得之報酬，則被告顯係基於正犯之犯
    意而共同參與，足認被告確以自己共同犯罪之意思參與本案
    ，則被告與本案詐欺集團不詳成員間，就上開加重詐欺、一
    般洗錢犯行，有犯意聯絡及行為分擔，均為共同正犯。
  ㈢被告參與詐欺集團擔任車手之詐欺取財行為、洗錢行為間，
    因主觀上均係以取得他人受騙財物為最終目的，具有行為局
    部之 同一性，依一般社會通念，應評價為法律概念之一行
    為，方符刑罰公平原則。被告一行為同時觸犯三人以上共同
    犯詐欺取財罪、由自動付款設備不法取得他人財物罪、洗錢
    罪，為想像競合犯，而依刑法第55條前段之規定，從一重之
    三人以上共同犯詐欺取財罪處斷。
  ㈣按「如行為人於參與同一詐欺集團之多次加重詐欺行為，因
    部分犯行發覺在後或偵查階段之先後不同，肇致起訴後分由
    不同之法官審理，為裨益法院審理範圍明確、便於事實認定
    ，即應以數案中「最先繫屬於法院之案件」為準，以「該案
    件」中之「首次」加重詐欺犯行與參與犯罪組織罪論以想像
    競合。縱該首次犯行非屬事實上之首次，亦因參與犯罪組織
    之繼續行為，已為該案中之首次犯行所包攝，該參與犯罪組
    織行為之評價已獲滿足，自不再重複於他次詐欺犯行中再次
    論罪，俾免於過度評價及悖於一事不再理原則。至於「另案
    」起訴之他次加重詐欺犯行，縱屬事實上之首次犯行，仍需
    單獨論以加重詐欺罪，以彰顯刑法對不同被害人財產保護之
    完整性，避免評價不足」，最高法院109年度台上字第3945
    號著有判決可參。查本件被告陳宏恩在「鯉魚」詐欺集團擔
    任提款車手之犯行，迭經數不同法院偵查起訴，其中臺灣臺
    中地方法院110年度審金訴字第258號刑事判決業在本件判決
    前已論究被告參與組織犯罪罪名，有該判決在卷可參。依前
    揭最高法院109年度台上字第3945號判決意旨，陳宏恩涉犯
    參與組織犯罪罪嫌部分，本院不再進行審理，避免重複，附
    此敘明。
  ㈤按想像競合犯之處斷刑，本質上係「刑之合併」。其所謂從
    一重處斷，乃將想像競合犯組成之評價上數罪，合併為科刑
    一罪，其所對應之刑罰，亦合併其評價上數罪之數法定刑，
    而為一個處斷刑。易言之，想像競合犯侵害數法益者皆成立
    犯罪，論罪時必須輕、重罪併舉論述，同時宣告所犯各罪名
    ，包括各罪有無加重、減免其刑之情形，亦應說明論列，量
    刑時併衡酌輕罪部分量刑事由，評價始為充足，然後依刑法
    第55條前段規定「從一重處斷」，非謂對於其餘各罪可置而
    不論。因此，法院決定處斷刑時，雖以其中最重罪名之法定
    刑，做為裁量之準據，惟於裁量其輕重時，仍應將輕罪合併
    評價在內（最高法院108年度台上字第4405、4408號刑事判
    決參照）。被告陳宏恩就其所涉一般洗錢罪部分，依洗錢防
    制法第16條第2項：「犯前二條之罪，在偵查或審判中自白
    者，減輕其刑。」被告於偵查及本院審理時均自白犯罪，就
    其所涉一般洗錢罪部分，合於洗錢防制法第16條第2項之規
    定，雖被告郭政育所犯一般洗錢罪係屬想像競合犯中之輕罪
    ，惟本院於後述量刑時仍當一併衡酌該部分減輕其刑事由，
    附此說明。
  ㈥刑法第59條之酌量減輕其刑，必於犯罪之情狀有特殊之原因
    與環境等等，在客觀上足以引起一般同情，認為即予宣告法
    定低度刑期，猶嫌過重者，始有其適用（最高法院45年臺上
    字第1165號、51年臺上字第899號判決意旨參照）。又刑法
    第339條之4第1項之罪，其法定本刑為1年以上7年以下有期
    徒刑，而詐欺取財之人，其原因動機不一，犯罪情節未必相
    同，危害社會程度亦屬有異。然此類犯行之法定最低本刑均
    屬一致，難謂盡符事理之平，於此情形，倘依其情狀處以適
    切徒刑，即足生懲儆之效，並可達防衛社會之目的者，自非
    不可依客觀之犯行與主觀之惡性兩者加以考量其情狀，是否
    存有足以憫恕之處，再適用刑法第59條規定酌量減輕其刑，
    以求個案裁判之量刑，能斟酌至當，符合比例原則。查被告
    已與告訴人達成調解，此有調解筆錄附卷足參（調偵卷第5
    頁），另考量卷內並無證據證明被告有實際取得任何犯罪所
    得，復坦承犯行，可見被告已有悔意。綜合本案客觀犯罪情
    節、造成損害、被告主觀犯罪動機、惡性而論，倘論以法定
    最低度刑即有期徒刑1年，確有情輕法重之感，堪認其犯罪
    之情狀尚堪憫恕，爰依刑法第59條規定酌量減輕其刑。 
  ㈦審酌被告甫成年，不思循正當途徑賺取財物，竟參與本案詐
    騙集團，受集團成員指示擔任車手，參與詐欺行為，助長犯
    罪，致告訴人受有財產損害。兼衡被告於本院偵審時均坦承
    犯行，非無悔意；參酌被告於本案詐欺集團內擔負之角色與
    分工均尚非屬核心，暨其所為未獲報酬，事後復與被害人達
    成調解，願意賠償被害人損失，有調解書1份在卷可按（調
    偵卷第5頁），顯有悔意。參以被告陳宏恩在本院審理時所
    述，原為搭建太陽能工人，有穩定收入，因老闆與上包吵架
    ，上包不讓他們進場作業，致其突然失業沒有收入，才加入
    本件詐欺集團擔任提款車手工作（本院卷第42頁），家中經
    濟狀況小康（詳見警卷第3頁）等一切情狀，量處如主文所
    示之刑。 
四、沒收部分：
    被告於審理中自承：原約定報酬為1日2,000元，然「鯉魚」
    並未依約匯款給付報酬，伊亦未從本案提領中抽取原約定之
    報酬等語（參本院卷第43頁），卷內亦無其他證據足認被告
    因本案收受犯罪所得，爰不依法宣告沒收。
據上論斷，應依刑事訴訟法第273條之1第1項、第299條第1項前
段，洗錢防制法第14條第1項，刑法第11條、第28條、第339條之
2第1項、第339條之4第1項第2款、第55條、第59條，刑法施行法
第1條之1第1項。
本案經檢察官徐書翰提起公訴，檢察官盧駿道到庭執行職務。
中    華    民    國   110    年    8     月    31    日
                  刑事第三庭    法  官  陳振謙
以上正本證明與原本無異。
如不服本判決應於收受送達後20日內向本院提出上訴書狀，並應
敘述具體理由；其未敘述上訴之理由者，應於上訴期間屆滿後20
日內向本院補提理由書（均須按他造當事人之人數附繕本）「切
勿逕送上級法院」。
                                書記官  黃憶筑
中    華    民    國   110    年    8     月    31    日
附錄本件論罪科刑法條全文：
中華民國刑法第339條之4：
犯第 339 條詐欺罪而有下列情形之一者，處 1 年以上 7 年以
下有期徒刑，得併科 1 百萬元以下罰金：
一、冒用政府機關或公務員名義犯之。
二、三人以上共同犯之。
三、以廣播電視、電子通訊、網際網路或其他媒體等傳播工具，
    對公眾散布而犯之。
前項之未遂犯罰之。

中華民國刑法第339條之2：
意圖為自己或第三人不法之所有，以不正方法由自動付款設備取
得他人之物者，處3年以下有期徒刑、拘役或1萬元以下罰金。
以前項方法得財產上不法之利益或使第三人得之者，亦同。

洗錢防制法第14條：
有第二條各款所列洗錢行為者，處 7 年以下有期徒刑，併科新
臺幣 5 百萬元以下罰金。
前項之未遂犯罰之。
前二項情形，不得科以超過其特定犯罪所定最重本刑之刑。